【裁判字號】    97,交聲,2606
【裁判日期】    971113
【裁判案由】    聲明異議
【裁判全文】
臺灣臺中地方法院交通事件裁定        97年度交聲字第2605號
原處分機關  交通部公路總局臺中區監理所臺中市監理站
受處分人    甲○○
即異議人
上列受處分人因違反道路交通管理處罰條例案件，對於交通部公
路總局臺中區監理所臺中市監理站民國97年9月17日所為之處分
（監稽違字第裁61-GE0000000號、第裁61-GE0000000號等違反道
路交通管理事件裁決書）聲明異議，本院裁定如下：
    主  文
原處分均撤銷。
甲○○不罰。
    理  由
一、原處分機關意旨略以：受處分人甲○○所有車牌號碼VOL-27
    8號輕型機車於民國（下同）97年8月17日在違規地點（即台
    中市○○路與進化北路口），為臺中市警察局第二分局以中
    市警交第GE0000000、GE0000000號等二件違反道路交通管理
    事件通知單逕行舉發。違規單通知聯經警方依法送達，受處
    分人於97年8月26日提出申訴，業經舉發機關以中分二警交
    字第0970028078號函覆依法舉發，並無不當，復於97年9月
    17 日依違反道路交通管理處罰條例第48條第1項第2款、第
    60條第1項等規定，各裁處罰鍰新臺幣（下同）600元及3,00
    0元等語。
二、聲明異議意旨略以：受處分人即異議人甲○○所有上開機車
    於95年7月1日起至97年8月26日止，均交由母親吳曾香妹駕
    駛，母親每天賣菜，出入之處均在霧峰鄉，未曾騎至台中市
    ，且機車亦未曾借予他人使用，於97年8月17日因發生表弟
    墜樓之重大事故，舉家忙成一團，故於台中市之二件違規舉
    發實屬有誤，為此聲明異議等語。
三、按法院受理交通事件，準用刑事訴訟法之規定，道路交通管
    理處罰條例第89條前段定有明文。又按犯罪事實應依證據認
    定，無證據不得認定其犯罪事實；又不能證明被告犯罪者，
    應諭知無罪之判決，刑事訴訟法第154條第2項、第301條第1
    項亦有明定。又認定不利於被告之事實，須依積極證據，苟
    積極證據不足為不利於被告事實之認定時，即應為有利於被
    告之認定，更不必有何有利之證據；認定犯罪事實所憑之證
    據，雖不以直接證據為限，間接證據亦包括在內，然而無論
    直接或間接證據，其為訴訟上之證明，須於通常一般之人均
    不致有所懷疑，而得確信為真實之程度者，始得據為有罪之
    認定，若其關於被告是否犯罪之證明未能達此程度，而有合
    理性懷疑之存在，致使無從形成有罪之確信，根據「罪證有
    疑，利於被告」之證據法則，即不得遽為不利於被告之認定
    。最高法院30年上字第816號、76年台上字第4986號判例可
    資參照。基此，法院於受理違反道路交通管理處罰條例案件
    時，亦應有其適用，易言之，法院對於據以認定行為人違規
    之事實及證據，仍應依積極證據認定之，不得僅憑警察機關
    員警逕行開立之舉發違反道路交通管理事件通知單及主管機
    關違反道路交通管理事件裁決書，即推定受處分人有道路交
    通違規之事實。而警察機關員警就交通違規之舉發（填載舉
    發道路交通管理事件通知書），除在維護交通秩序公共利益
    外，尚涉及員警之個人績效，其與受舉發人係處於利害關係
    人對立之地位，交通違規舉發警員之舉發，既係以使受舉發
    人受交通違規裁罰為目的，且係利害關係人，是其所為之舉
    發是否與事實相符，仍應調查其他證據以資審認，如仍存有
    合理之懷疑，無法達於確信受處分人有違反道路交通事管理
    處罰條例之事實時，應依刑事訴訟法上「罪疑唯輕」、「有
    疑唯利於被告」之原則，就有疑問之部分，應作對於受處分
    人有利之認定，合先敘明。
四、再按「汽車駕駛人之行為有下列情形之一，當場不能或不宜
    攔截製單舉發者，得逕行舉發：一、闖紅燈或平交道。二、
    搶越行人穿越道。三、在道路收費停車處所停車，不依規定
    繳費。四、不服指揮稽查而逃逸，或聞消防車、救護車、警
    備車、工程救險車之警號不立即避讓。五、違規停車或搶越
    行人穿越道，經各級學校交通服務隊現場導護人員簽證檢舉
    。六、行經設有收費站、地磅之道路，不依規定停車繳費或
    過磅。七、經以科學儀器取得證據資料證明其行為違規。」
    ；「前項第七款之科學儀器應採固定式，並定期於網站公布
    其設置地點。但汽車駕駛人之行為屬下列情形之一者，不在
    此限：一、蛇行、危險方式駕車或二輛以上之汽車競駛或競
    技。二、行駛路肩。三、違規超車。四、違規停車而駕駛人
    不在場。五、未依規定行駛車道。六、未依規定變換車道。
    七、未保持安全距離。八、跨越禁止變換車道線或槽化線。
    九、行車速度超過規定之最高速限或低於規定之最低速限。
    十、汽車駕駛人或乘客未依規定繫安全帶。十一、汽車駕駛
    人或附載座人未依規定戴安全帽。」道路交通管理處罰條例
    第七條之二第一項、第二項分別定有明文。是以交通違規行
    為，除有上述道路交通管理處罰條例第7條之2第1項第1至6
    款所列舉之情形，或同條項第7款所列之其他違規行為經以
    科學儀器取得證據資料者外，不得為逕行舉發。
五、本件受處分人甲○○所有之車牌號碼VOL-278號輕型機車，
    於97年8月17日18時25分許，在台中市○○路與忠明路口，
    因「不依標誌、標線號誌指示」、「拒絕停車接受稽查而加
    速逃逸」之違規，為臺中市警察局第二分局分局員警逕行製
    單舉發之事實，固有臺中市警察局第二分局舉發違反道路交
    通管理事件通知單、交通部公路總局臺中區○○○○○道路
    交通管理事件裁決書、臺中市警察局第二分局97年9月9日中
    分二警交字第0970028078號函各1紙在卷可稽。惟查：
（一）本件受處分人遭舉發之二項違規事由，其中「不依標誌、
      標線號誌指示」部分，並非上開道路交通管理處罰條例第
      7條之2第1項第1款至第6款所列舉之得對汽車所有人逕行
      舉發處罰之事由，亦無同條項第7款其違規行為經以科學
      儀器取得證據資料之情形，是原舉發機關就此部分直接對
      機車所有人即受處分人逕行製單舉發，其舉發程序於法已
      有未合。
（二）至於受處分人遭舉發其有「拒絕停車接受稽查而加速逃逸
      」之違規情形，經異議人堅詞否認，辯稱：該機車雖登記
      其所有，惟交由母親吳曾香妹駕駛，母親每天出入之處均
      在霧峰鄉，未曾騎至台中市，且機車亦未曾借予他人使用
      ，於97年8月17日因住在附近之表弟曾享洲發生墜樓之重
      大事故，舉家忙成一團，沒有騎該機車外出，故於台中市
      之二件違規舉發實屬有誤等語，核與證人即異議人母親曾
      香味到庭證述情節相符，並提出中山醫學大學附設醫院出
      具曾享洲診斷證明書影本（原本核對無訛發還，影本附卷
      ）1份卷可參，而證人即當日執行舉發之員警鄭光甫於97
      年10月22日於本院訊問時到庭證稱：當時伊於大雅路、進
      化北路間取締違規，有請騎乘機車之婦人停車，她有停車
      ，並直說她沒有違規而經記明於紅單背面，惟請該婦人靠
      邊時，她馬上加速逃逸，故記下車號，而當天因忙於稽查
      違規，且天色昏暗，無法確定當天頭帶類似西瓜皮半罩安
      全帽之違規人是否即為在庭之婦女即異議人之母親曾香味
      ，僅知道機車前面有菜籃裝菜，沒有擋風鏡等語，足徵，
      證人亦無法證明受處分人確有舉發內容之違規情形。
（三）而受處分人指出其所有之機車前有安裝擋風鏡等語，並提
      出該機車照片5張。經審核受處分人所提出之機車照片，
      上開機車確實裝有擋風鏡，核與證人證述違規機車沒有擋
      風鏡一節並不相符。而舉發員警對於違規之車牌號碼之瞬
      間記憶，既非全無錯認誤指之可能，此時如無車型、顏色
      或其他車輛外觀特徵足以比對確認，自難遽憑車牌號碼之
      記載，認定受處分人有所指違規情節。是以，本院認為原
      處分機關所依憑認定受處分人即為實際駕駛之人之現有事
      證，仍有可疑之處，舉發單位因執行取締之路口未設監視
      器而無法提出所拍攝畫面之翻拍照片，舉發員警亦未翔實
      陳述舉發當時違規駕駛人之身形樣貌、騎乘機車之顏色、
      特徵等重要跡證，以供查核其舉發之正確性，自無從排除
      舉發員警有誤認而錯誤舉發或係該車牌號碼遭人偽造使用
      之可能性。從而，本件舉發尚未達於通常一般之人均不致
      有所懷疑，而得確信為真實之程度。
六、綜上所述，原舉發機關就「不依標誌、標線號誌指示」之違
    規部分直接對受處分人逕行製單舉發，其舉發程序於法已有
    未合；而認受處分人有「拒絕停車接受稽查而加速逃逸」之
    違規情形，依證據資料，亦難認原舉發機關所為舉發確屬有
    據，本案既尚乏證據證明受處分人即為本件違規事實所應受
    處罰之對象，本諸罪疑惟輕之法則，自應為有利於受處分人
    之認定，原處分機關未予詳查，遽予裁罰，尚有未洽，受處
    分人聲明異議意旨，指摘原處分不當，為有理由，原處分撤
    銷應予撤銷，並由本院另為不罰之諭知，以資適法。
據上論斷，應依道路交通管理處罰條例第87條第2項，道路交通
案件處理辦法第20條，裁定如主文。
中    華    民    國    97    年    11    月    13    日
            臺灣臺中地方法院交通法庭
                          法  官  黃賢婷
以上正本證明與原本無異。
如不服本裁定，應於送達後5日內向本院提出抗告狀。（應附繕
本）
                          書記官  王麗雯
中    華    民    國    97    年    11    月    13    日


司法院資訊處製作；財團法人民間司法改革基金會備份。
